臺灣臺北地方法院民事判決　　　　　 九十一年度簡字第三四號
　　原　　　告　力正營造有限公司
　　法定代理人　甲○○
　　被　　　告　乙○○
右當事人間返還租賃物等事件，本院判決如左：
    主    文
被告應將附表所示之動產返還予原告，並自民國九十年十二月二十七日起至返還前開
動產之日止，按月給付原告新臺幣貳拾萬元。
被告應給付原告新臺幣陸拾貳萬零壹拾壹元，並自民國九十年十二月二十七日起至清
償日止，按年利率百分之五計算之利息。
訴訟費用由被告負擔。
本判決得假執行。但被告於假執行程序實施前，以新台幣參佰萬元為原告預供擔保後
，得免為假執行。
    事    實
壹、原告方面：
  一、聲明：如主文第一、二項所示，並願供擔保請准宣告假執行。
  二、陳述：
  （一）兩造於民國（下同）九十年一月二十日簽訂工程推進用機械器材租用契約（
        以下稱系爭租賃契約），被告向原告租用如附表所示之動產機械設備一批，
        雙方約定每月租金為新台幣（下同）二十萬元，被告應於每月二十日結清當
        月租金，惟並未約定租賃期限。嗣被告並未依約給付租金，自九十年一月二
        十日起至九十年八月二十日止，共積欠達七個月之租金，共計為一百四十萬
        元，經原告於九十年八月二十一日以存證信函催告被告於函到五日內給付上
        開租金，該存證信函於九十年八月二十二日送達被告，但被告迄今仍未給付
        ，原告遂以本件起訴狀為終止系爭租賃契約之意思表示，兩造間之租賃契約
        既經終止，被告即應將附表所示之動產機械返還予原告。惟被告仍繼續占用
        附表所示之租賃物，原告依民法第一百八十四條第一項前段之侵權行為損害
        賠償請求權及同法第一百七十九條第一項之不當得利規定，請求被告自起訴
        狀繕本送達翌日起（即九十年十二月二十七日）至被告返還附表所示動產之
        日止，按月給付原告相當於租金之不當得利賠償金二十萬元。
  （二）又被告抗辯原告積欠伊九十七萬五千元，此部分被告並未舉證以明之，經原
        告計算後僅就其中七十七萬九千九百八十九元為自認，此部分原告積欠被告
        之金額，經與被告積欠原告之租金一百四十萬元互為抵銷後，被告尚積欠原
        告租金六十二萬零十一元，原告爰依系爭租賃契約訴請被告給付積欠之租金
        六十二萬零十一元，並自起訴狀繕本送達翌日起（即九十年十二月二十七日
        ）至清償日止，按年利率百分之五計算之利息。
  三、證據：提出動產租賃契約、存證信函、掛號郵件收件回執等件影本及照片為證
      ，請求傳訊證人黃琪祥、柯德發。
貳、被告方面：
  一、聲明：原告之訴及其假執行之聲請均駁回，並願供擔保請准免於宣告假執行。
  二、陳述：被告並未向原告承租機器，而是因原告向被告借款及積欠工資共計九十
      七萬五千元，故原告將附表所示之機器向被告為抵押，需至原告給付上開積欠
      之金額後，始得請求返還，惟原告迄今尚未清償，自不得向被告請求返還附表
      所示之機器動產，被告以民法第七十四條、第八十六條、第八十八條、第八十
      九條及第九十二條抗辯原告提出之系爭租賃契約並無效力，故原告請求被告給
      付之積欠租金六十二萬零十一元及自九十年十二月二十七日起至返還附表所示
      之機器動產之日止，按月給付二十萬元，均屬無據，應予駁回。
  三、提出支票影本一件，請求傳訊證人謝全福。
    理    由
一、程序方面：
（一）按訴狀送達後，原告不得將原訴變更或追加他訴。但請求之基礎事實同一者、
      擴張或減縮應受判決事項之聲明者，不在此限，民事訴訟法第二百五十五條第
      一項第二款、第三款分別定有明文。本件原告原訴之聲明第二項請求被告應給
      付七十五萬三千三百四十四元，並自起訴狀繕本送達翌日起至清償日止之法定
      利息，嗣減縮上開聲明為被告應給付原告六十二萬零十一元，及自起訴狀繕本
      送達翌日起至清償日止之法定利息，核其所為，僅為應受判決事項聲明之減縮
      ，且無變更起訴基礎事實之情事，依首揭規定，自應准許，先予敘明。
（二）本件為因動產租賃關係所生之爭執，本院認屬民事訴訟法第四百二十七條第二
      項第九款之訴訟，經九十一年九月二十五日當庭宣示改行簡易訴訟程序後，兩
      造均不抗辯而為本案之言詞辯論，縱認本件訴訟非屬同法第四百二十七條第一
      、二項之訴訟，依同法第四百二十七條第四項之規定，視為當事人已有適用簡
      易程序之合意，併予敘明。
二、本件原告主張兩造於九十年一月二十日簽訂系爭租賃契約，被告向原告租用如附
    表所示之動產機械設備一批，約定每月租金為二十萬元，惟並未約定租賃期限。
    嗣被告積欠自九十年一月二十日起至九十年八月二十日止等七個月之租金，共計
    為一百四十萬元，經原告於九十年八月二十一日催告被告給付上開租金，被告迄
    今仍未給付，原告遂以本件起訴狀為終止系爭租賃契約之意思表示。為此，請求
    被告應將附表所示之動產機械返還予原告，及自九十年十二月二十七日起至被告
    返還前開附表所示動產之日止，按月給付原告相當於租金之損害賠償金二十萬元
    。又被告積欠之租金一百四十萬元，經與原告積欠被告之七十七萬九千九百八十
    九元互為抵銷後，被告尚積欠原告租金六十二萬零十一元，併訴請被告返還等語
    。被告則以伊並未向原告租用附表所示機器動產，實為原告向被告借款並積欠工
    資共計九十七萬五千元，原告故將附表所示之機器向被告為抵押，因原告迄今尚
    未清償上開借款等，自不得向被告請求返還附表所示之機器動產，且系爭租賃契
    約，被告以民法第七十四條、第八十六條、第八十八條、第八十九條及第九十二
    條抗辯其並無效力，故原告請求被告給付之積欠租金六十二萬零十一元及自九十
    年十二月二十七日起至返還附表所示之機器動產之日止，按月給付二十萬元，均
    屬無據等語辯之。
三、本件被告辯稱系爭租約簽訂時，伊並無租賃之真意云云。經查，（一）原告主張
    兩造於九十年一月二十日簽訂系爭租賃契約，被告向原告租用如附表所示之動產
    機械設備一批，約定每月租金為二十萬元，惟並未約定租賃期限之事實，業據原
    告提出系爭動產租賃契約影本在卷為憑，被告對於該契約下方之簽名確認為其所
    簽（詳本院卷九十一年三月十二日言詞辯論筆錄第二頁、九十一年十月十六日言
    詞辯論筆錄第二頁），另被告復自認伊為上開簽名時，租賃明細有租金每月二十
    日前結清。承租期間如有損壞或遺失，承租人應負修復或賠償責任。租期終止承
    租人應負責將所有標的物運送至出租人公司等以下四行字，且每月租金二十萬元
    等語（詳本院卷九十一年四月二十二日言詞辯論筆錄第二頁第一段），則被告簽
    訂系爭租賃契約時，契約文字對於租賃之內容，並無模糊不清之情事，被告辯稱
    其未有租賃之真意云云，尚難信為真實，故原告提出之系爭動產租賃契約，堪信
    為真實。（二）又被告向原告租賃如附表所示之動產，原告確已交付予被告之事
    實，業據被告自認伊收到附表編號第一到九項動產，僅編號七及九之下方所列細
    目並未拿到等語在卷（詳本院卷九十一年五月二十八日言詞辯論筆錄第二頁）。
    惟被告辯稱伊未收到之動產細目部分，業經證人謝全福到院證稱：‧‧‧‧最近
    被告將機器移到工地，明細上只有編號九有，另外有油壓機‧‧‧‧原告訴訟代
    理人提出之照片是被告的工地沒錯等語（詳本院卷九十一年四月二十二日言詞辯
    論筆錄第三頁）；證人柯德發證稱：附表所示之機器全部交付被告等語（詳本院
    卷九十一年五月二十八日言詞辯論筆錄第三頁）；證人黃祺祥證稱：‧‧‧‧後
    來我就應柯先生之邀到民權大橋下的工地確認，有編號一、二、七（第三、四、
    五項）、八、九（包括天車軌道）等語（詳本院卷九十一年五月二十八日第四頁
    ），則被告對於上開證人關於原告業已交付細目之機器動產予伊之證詞，並未提
    出反證以明之，僅空言證人證言不實在，所辯自難採信，則上開證人之證詞自堪
    信為真實。故原告主張兩造間簽有附表所示之動產租賃契約，且伊已依約交付附
    表之動產予被告等情，自堪信為實在。
四、被告另辯以系爭動產租賃契約，其依民法第七十四條、第八十六條、第八十八條
    、第八十九條及第九十二條等規定，抗辯其並無效力等語，均為原告所否認，經
    查，（一）民法第七十四條之暴利行為，應於法律行為後一年內向法院為撤銷之
    意思表示，系爭動產租賃契約係於九十年一月二十日簽訂，被告於九十一年一月
    二十日前均未見其向法院為撤銷上開契約之意思表示，自難認系爭動產租賃契約
    業經撤銷而不生效力。更遑論被告對於暴利行為之構成要件事實，均未舉證以實
    其說，所辯自難採信（二）同法第八十六條規定表意人無欲為其意思表示所拘束
    之意，而為意思表示者，其意思表示，不因之無效。本件被告辯稱系爭動產租賃
    契約，其真意是欲由原告提出系爭機器動產以為抵押，而非租賃等情，揆諸前揭
    法條之文意，被告所為之租賃意思表示，依法並不因其抵押之真意而無效，其所
    為上開抗辯，恐為對法文有所誤會，所辯尚無足採。（三）同法第八十八條、第
    八十九條之意思表示錯誤及同法第九十二條之被詐欺或被脅迫意思表示之撤銷權
    ，依同法第九十條及第九十三條分別規定有自意思表示後及發現詐欺或脅迫終止
    後，有一年除斥期間之適用。系爭動產租賃契約既於九十年一月二十日為意思表
    示，被告迄至九十一年十月十六日始於訴訟上行使撤銷權，顯已逾前開除斥期間
    ，且被告對於意思表示錯誤或被詐欺被脅迫等事實，均未舉證以明之，其空言系
    爭動產租賃契約意思表示錯誤及被詐欺、脅迫云云，亦非可採。綜上，系爭動產
    租賃契約合法成立生效，被告所為之前開抗辯，均不足採。
五、按租賃未定期限者，各當事人得隨時終止契約；又承租人於租賃關係終止後，應
    返還租賃物，民法第四百五十條第二項前段、第四百五十五條前段分別定有明文
    。本件兩造間之系爭租賃契約既合法成立生效，已如前述，原告主張被告積欠自
    九十年一月二十日起至九十年八月二十日止等七個月之租金，共計為一百四十萬
    元，經原告於九十年八月二十一日以存證信函催告被告給付上開租金，被告於次
    日收受後迄今仍未給付，原告遂以本件起訴狀為終止系爭動產租賃契約之意思表
    示，被告已於九十年十二月二十六日收受起訴狀繕本之事實，均為被告所不否認
    ，並據原告提出存證信函、掛號郵件收件回執等影本為證，復有本院交付郵政機
    關送達證書附卷為證，原告所為上開主張堪信真實。再查，原告復主張系爭機器
    動產現尚由被告占有之事實，亦為被告所不否認，則原告主張系爭動產租賃契約
    於九十年十二月二十六日合法終止，被告依民法第四百五十五條之規定應返還附
    表所示之動產租賃物予原告，並自九十年十二月二十七起至返還前開動產租賃物
    之日止，按月給付相當於租金之不當得利二十萬元，自屬有據，應予准許。
六、末查，被告辯稱原告積欠伊借款及工資共計九十七萬五千元等語，固據其提出七
    十一萬七千元，並由原告簽發之支票影本一紙為證，原告亦自認共積欠被告七十
    七萬九千九百八十九元，則被告辯稱原告積欠伊七十七萬九千八百八十九元之抗
    辯，應堪可採，惟被告對於原告積欠超過上開金額之事實，並未舉證以實其說，
    此部分之抗辯，即乏所據。再按，二人互負債務，而其給付種類相同，並均已屆
    清償期者，各得以其債務，與他方之債務，互為抵銷，民法第三百三十四條第一
    項前段亦有明文。本件原告主張被告共積欠伊租金一百四十萬元之事實，被告自
    承並未繳付過租金（詳本院卷九十一年三月十二日言詞辯論筆錄第二頁），則被
    告積欠原告租金之事實，堪信為真實。原告以伊積欠被告之七十七萬九千九百八
    十九元，與被告積欠伊之一百四十萬元租金，互為抵銷，依前揭法條之規定，自
    屬合法，則原告依約訴請被告給付經抵銷後之六十二萬零十一元租金，並自九十
    年十二月二十七日起至清償之日止，按年利率百分之五計算之利息，要無不合，
    應予准許。
七、從而，原告請求被告應將附表所示之動產返還予伊，並自九十年十二月二十七日
    起至返還前開動產之日止，按月給付原告二十萬元之不當得利，及被告應給付原
    告六十二萬零十一元，並自九十年十二月二十七日起至清償日止，按年利率百分
    之五計算之利息，依法有據，應予准許。
八、本件係因動產租賃關係所示之爭執所為被告敗訴之判決，爰依職權宣告假執行。
九、本件為判決之基礎已臻明確，兩造其餘攻擊防禦方法，核與判決基礎無影響，即
    無再予審酌之必要，併予敘明。
結論：原告之訴為有理由，依民事訴訟法第七十八條、第三百八十九條第一項第三款
、第三百九十二條，判決如主文。
中　　　華　　　民　　　國　　九十一　　年　　　十一　  　月　　二十　　日
　　　　　　　　　　　　　　　　　　　　民事第二庭法　　　官　洪純莉
如對本判決上訴，須於判決送達後廿日內向本院提出上訴狀
右為正本係照原本作成
中　　　華　　　民　　　國　　九十一　　年　　　十一　  　月　　二十　　日
　　　　　　　　　　　　　　　　　　　　　　　　　法院書記官　黃慧怡
